最高法院刑事判決　　　　　　　　　　　　　　　八十六年度台上字第四九二二號
　　上　訴　人　丙○○
　　　　　　　　乙○○
　　　　　　　　甲○○
　　共　　　同
　　選任辯護人　錢國成律師
　　　　　　　　余健生律師
　　　　　　　　林春祥律師
右上訴人等因違反公職人員選舉罷免法案件，不服台灣高等法院台中分院中華民國八
十五年十月九日第二審判決（八十五年度上訴字第一三八六號，起訴案號：台灣台中
地方法院檢察署八十四年度偵字第一九三一四號），提起上訴，本院判決如左：
    主  文
原判決撤銷，發回台灣高等法院台中分院。
    理  由
本件原判決認定上訴人丙○○係現任台中縣大里市瑞城里里長，上訴人乙○○則係該
里現任第三十四鄰長。丙○○竟於第三屆立法委員選舉期間之民國八十四年十一月十
八日，在台中縣大里市○○○街六十九號（門牌整編前為大里市○○路六八巷二弄六
九號）乙○○住處，與乙○○共謀，要求乙○○為九號立法委員候選人林耀興助選，
向該里三十四鄰有投票權之里民賄選，每票新台幣（下同）五百元。謀議既定，即共
同基於概括之犯意，由丙○○交付三萬元予乙○○向該里三十四鄰里民賄選。乙○○
即以其所有平時用以收丁錢用之台灣省台中縣第十二屆縣長選舉台中縣大里市瑞城里
第三十四鄰分送選舉公報投票通知單印領清冊（下稱印領清冊）作為參考，連續親至
該鄰各住戶，向不詳姓名者按每票五百元之標準交付賄款。約定有投票權之選舉人，
於八十四年十二月二日立法委員選舉時，投票給九號立法委員候選人林耀興。並於八
十四年十一月二十一日下午七、八時許，至台中縣大里市○○○街七十六號梁學碩住
處、同市○○○街六十一號徐田住處、同市○○○街六十三號劉國木住處、同市○
○○街六十七號陳吉雄住處，分別交付買票之賄款一千元予梁學碩、徐田、劉國木
；交付買票之賄款二千五百元予陳吉雄之妻，約定各該戶有投票權之梁學碩及家人共
二人、徐田及家人共二人、劉國木及其家人共二人、陳吉雄及家人共五人，於八十
四年十二月二日投票時須投票給立法委員候選人九號林耀興。梁學碩、徐田、劉國
木及陳吉雄均分別收受，並允以投票給林耀興。至八十四年十一月二十一日下午八時
被查獲時，乙○○先後計發出二萬六千五百元之賄款，而約定該鄰有投票權之里民五
十三人投票給九號候選人林耀興（除梁學碩外，其餘均未經起訴）。上訴人甲○○為
台中縣大里市瑞城里十五鄰之里民，於八十四年十一月中旬，與丙○○共謀，以賄選
之方式為第三屆立法委員候選人林耀興助選。二人謀定後，丙○○即基於同上賄選之
共同概括犯意；甲○○則基於與丙○○共同賄選之概括之犯意，由丙○○交付甲○○
現款六萬元、林耀興競選傳單三疊及十五鄰選舉人名冊三張，推由甲○○依名單上之
記載，連續向該鄰有選舉權之里民胡玉欄等人，按每票五百元之標準，分別交付賄款
，並約定於八十四年十二月二日立法委員選舉時，投票給立法委員候選人林耀興。至
八十四年十一月二十一日下午四時許，共發出六萬八千元計一百三十六票。其中謝潮
榆已將戶籍遷至屬同一立法委員選區之台中縣太平鄉○○路二十七號仍為有投票權之
人，甲○○仍於八十四年十一月十八日（週六）晚，至大里市○○路五二七巷五弄一
號謝潮榆住處，交付五百元賄款，囑其投票給九號林耀興，約其投票權為一定之行使
（有投票權之人均未經起訴）。迨於八十四年十一月二十一日下午四時十分許，經檢
察官在大里市○○路五○三號甲○○住處搜得丙○○所交付之選舉人名冊三張、林耀
興競選傳單三疊（扣押物品表誤記為四疊）。於同日下午八時十五分許，經法務部調
查局中部地區機動工作組、台中縣警察局霧峰分局人員持搜索票，在大里市○○里○
○○街三十四鄰六十九號乙○○住處執行搜索，搜得乙○○所有之台灣省台中縣第十
二屆縣長選舉台中縣大里市瑞城里第三十四鄰分送選舉公報投票通知單印領清冊六張
及未分送之賄款五百元券七張共三千五百元等情。因而維持第一審論處丙○○、乙○
○、甲○○共同連續對於有投票權之人，交付賄賂，而約其投票權為一定之行使罪刑
。駁回上訴人等在第二審之上訴，固非無見。
惟查：(一)原判決事實欄先則認定乙○○交付買票之賄款二千五百元予陳吉雄之妻，繼
而認定係由陳吉雄收受，並允以投票給林耀興（見原判決事實欄一第十七、十九行）
，顯相矛盾。(二)原判決事實欄係認定甲○○以每票五百元之標準交付賄款予胡玉欄（
見原判決事實欄二第五、六行）。理由欄竟認除甲○○自白送賄款至胡玉欄家外，乙
○○亦自白送賄款二千五百元予胡玉欄之太太云云（見理由欄二(一)第十六、十七行、
二(三)第六行）。已有事實理由矛盾之違誤。且乙○○於偵查中並未自白有送賄款二千
五百元予胡玉欄太太之情事，原判決竟認有此自白，亦與卷內資料不符。(三)檢察官於
甲○○住處查扣之名冊（附於偵字卷證物袋），其中陳東春、黎萬友二人為台中縣大
里市戶政事務所函送該市瑞城里第十五鄰第三屆立法委員選舉人名冊所未列入（見第
一審卷第八三－九三頁）；惟證人施文全所提出之瑞和宮該鄰收丁錢住戶名冊則有陳
、黎二人姓名（附於第一審卷證物袋）。原判決竟謂甲○○住處查扣之選舉人名冊與
該鄰第三屆立法委員選舉名冊之記載相符。同有所憑證據與卷內資料不符之違誤。(四)
甲○○於第一審伊始即辯稱：伊係一家庭主婦兼營西藥零售，八十四年十一月二十四
、五日應參加中部地區開業藥局藥事人員之持續教育，如錯過此次教育，即無法取得
健保藥局負責人之資格，檢察官於同月二十一日前往搜索調查時，伊惟恐失去接受持
續教育之機會及被收押，乃依檢察官所指內容予以承認，伊實無賄選之事實等語，並
提出持續教育名單、課程表、學員名冊等影本為證，所辯為何不足採信，原判決並未
說明其理由，同有理由不備之違法。(五)依公職人員選舉罷免法第九十條之一第三項規
定，預備或用以行求、期約或交付之賄賂，不問屬於犯人與否，沒收之。乃屬刑法之
特別規定，並採義務沒收主義，事實審法院無斟酌裁量之餘地。原判決既認定丙○○
交付三萬元予乙○○向台中縣大里市瑞城里三十四鄰里民賄選，乙○○先後發出二萬
六千五百元，尚有三千五百元未分送而遭查扣。丙○○交付甲○○六萬元，甲○○共
發出六萬八千元。原判決僅就其中乙○○未分發之三千五百元諭知沒收，其餘金額既
未諭知沒收，亦未說明不予沒收之理由，自有不適用法則之違誤。(六)公職人員選舉罷
免法九十條之一第一項之投票行賄罪，與同條第二項之預備投票行賄罪，構成要件與
刑度均有不同，原判決既認定丙○○交付三萬元予乙○○向上開選民賄選，乙○○發
出二萬六千五百元，尚有三千五百元未分送，該剩下未分送之三千五百元之部分是否
構成上開預備投票行賄罪﹖如未成立預備投票行賄罪，何以諭知所沒收﹖如成立預備
投票行賄罪，雖為投票行賄罪之階段行為，為投票行賄罪所吸收，亦應於理由內說明
之。原判決均未說明，亦有違誤。上訴意旨指摘原判決不當，非無理由，應認有發回
更審之原因。
據上論結，應依刑事訴訟法第三百九十七條、第四百零一條，判決如主文。
中      華      民      國    八十六    年      八      月     十五     日
                              最高法院刑事第十庭
                                  審判長法官  吳  雄  銘
                                        法官  池  啟  明
                                        法官  陳  宗  鎮
                                        法官  石  木  欽
                                        法官  吳  火  川
      右正本證明與原本無異
                                              書  記  官
